【裁判字號】    98,重訴,38
【裁判日期】    990407
【裁判案由】    返還信託財產等
【裁判全文】
臺灣基隆地方法院民事判決              98年度重訴字第38號
原      告  辛○○
訴訟代理人  蕭伍榮律師
被      告  庚○○
被      告  己○○
被      告  丁○○
被      告  乙○○即余鎧阡）.
被      告  戊○○即余玉文）.
被      告  甲○○即余友竣）.
上列三人之
法定代理人  壬○○  住臺北市○○區○○路289巷4弄22號6樓
被      告  丙○○（即余冠宇）
                    住基隆市○○區○○路249巷58號
                    （身分證統一編號：Ｚ000000000）
法定代理人  癸○○  住基隆市○○區○○路249巷58號
上列當事人間請求返還借名登記之財產事件，本院於中華民國99
年３月15日辯論終結，茲判決如下：
    主  文
被告等應就附表所示15筆土地辦理繼承登記後，將之移轉為原告
所有。
訴訟費用新臺幣陸萬陸仟零肆拾參元由被告連帶負擔。
    事實及理由
一、本件被告丙○○始終未於言詞辯論期日到場，其餘被告６人
    則未於最後言詞辯論期日到場，惟均無民事訴訟法第0386條
    所列之各種情形，爰准原告聲請，由其一造辯論而為判決，
    先予敘明。
二、原告起訴主張：(一)附表所示15筆土地（下稱系爭土地）為
    渠於民國（下同）78年間向他人購得，因無自耕農身分，乃
    借用被告等之被繼承人余石碧之名義辦理登記（即登記為余
    石碧所有），又為確保對於系爭土地之權利，乃由余石碧為
    渠設定抵押權，實則余石碧並未欠渠分文，此有臺灣士林地
    方法院90年度重訴字第0235號民事判決可稽。(二)嗣余石碧
    於89年４月20日死亡，渠為確保系爭土地之權利，曾於92年
    向余石碧之配偶余林請求處理，經伊出具「承諾書」，承
    認系爭土地確係渠借用余石碧之名義登記，伊等並同意將系
    爭土地全部歸還渠，並經余石碧之女即被告己○○、庚○○
    及丁○○３人簽名其上（表示知悉及同意），此亦有余林
    於92年間出具之「承諾書」可稽，僅因余石碧之子余君榮早
    已於87年７月４日死亡，未得其繼承人即乙○○、戊○○、
    甲○○及丙○○簽名同意，嗣余林亦於92年５月25日死亡
    ，致未完成移轉登記。(三)按借名登記契約乃著重在當事人
    間之信任關係，屬無名契約，其性質與委任契約類同，應類
    推適用委任關係終止、消滅之規定。而「委任契約當事人之
    任何一方，得隨時終止委任契約。」、「委任關係因當事人
    一方死亡、破產或喪失行為能力消滅。但契約另有訂定或因
    委任事務之性質不能消滅者，不在此限。」民法第0549條第
    １項、第0550條分別定有明文。渠係將系爭土地登記在被告
    等之被繼承人余石碧名下，屬借名登記性質；余石碧基於借
    名登記契約，對渠自負有返還系爭土地之義務。因余石碧業
    已死亡，該借名登記契約當然終止；而被告己○○、庚○○
    及丁○○為余石碧之女，被告乙○○、戊○○、甲○○及丙○○４人為余石碧之長子余君榮之子女，又余石碧死亡後，
    其妻余林亦於93年５月25日去世，依法應由被告７人共同
    繼承余石碧之權利義務（依民法第1140條規定，乙○○等４
    人係代位繼承其父余君榮之應繼分）。被告等人既繼承余石
    碧之權利義務，自對渠負有返還系爭土地之義務，詎經渠迭
    次請求，被告等人均置之不理等情，為此依借名登記契約及
    繼承之法律關係，提起本件訴訟，請求判命被告等應就附表
    所示15筆土地辦理繼承登記後，將之移轉為渠所有。
三、被告丙○○經本院合法通知，始終未於言詞辯論期日到場，
    亦未提出書狀為任何聲明及陳述；其餘被告則經本院合法通
    知，未於最後言詞辯論期日到場，惟(一)被告庚○○及己○○前曾到場自認原告主張之事實為真實，並同意原告之請求
    （即同意將系爭土地移轉予原告）。(二)被告丁○○、乙○○、戊○○及甲○○則以：(１)伊等否認(Ａ)余石碧與原告
    等人於82年６月19日所簽訂之「借用名義承購農地契約書」
    為真正，因其上余石碧之印文前後不一，即為矛盾存在。請
    原告善盡其提示原稿之責；(Ｂ)原告於89年10月５日所立之
    「切結書」為真正，因原告等人趁余石碧辭世後，以自己出
    具之「切結書」表明自己為權利人，無疑係球員兼裁判，顯
    不具證據能力，亦無公信力可言，不足採信；(Ｃ)臺灣士林
    法院90年度重訴字第0235號民事判決為真正，惟該事件經上
    訴臺灣高等法院（案號為該院92年度重上字第44號）後，因
    余林死亡而終結，並未確定。(２)伊等亦否認最高法院72
    年度臺上字第4430號及72年度臺上字第4501號判決意旨可適
    用於本案。(３)伊等亦否認「不動產買賣預定契約書」為真
    正，因該「不動產買賣預定契約書」第10條載明：「若本件
    因礙於政令未能辦理移轉時，乙方應將已收款項全部退還，
    且兩願無條件解除本約。」顯見此一買賣業經解約，且已將
    款項退還，訴外人王鄭碧蓮等實無任何權利可言，訴外人王
    鄭碧蓮等亦無法提出信託契約為證。(４)原告自稱為「信託
    財產明細表」之真正所有權人，然依證據法則及經驗法則，
    斷無由自稱為所有權人之人為自己作證之道理。(５)「信託
    財產明細表」所列財產登記所有權人均為被繼承人余石碧，
    於地政機關並無「信託」之登記，亦無合法真實之信託契約
    書可稽，故該批土地應屬被繼承人余石碧所有，與原告無涉
    。(６)又土地登記謄本所列財產之抵押債權亦不實在，蓋抵
    押權為擔保物權，須從屬於主債權而存在，倘主債權不存在
    ，抵押權即失所附麗。查土地登記謄本所列財產並無為信託
    登記，已如前述，且原告已於90年９月５日親自到臺灣士林
    地方法院作證「余石碧無欠辛○○本人錢」，另原告亦未提
    出資金往來或交付金錢之證據，難以遽認原告等確為土地登
    記謄本所列財產之合法所有權人或得享有抵押權之人。原告
    所舉證物確有諸多疑點，故有由原告另行舉證之必要。(７)
    原告等人與余林於92年間簽訂之「承諾書」第四點記載乙
    方（即被告）於辦理繼承登記時，將甲方（即原告等）之信
    託土地登記於余林名下，今余林已於93年５月25日過世
    ，該承諾書應即失效力。又余石碧生前鮮少與余林談論在
    外工作內容，余林目不識丁，該承諾書應係在被誘導之情
    況下所簽等語，資為抗辯。
四、查原告主張：系爭土地乃渠於78年間向他人購得，借用被告
    等之被繼承人余石碧之名義辦理登記，嗣余石碧於89年４月
    20日死亡，渠為確保系爭土地之權利，曾於92年向余石碧之
    配偶余林請求處理，經余林出具「承諾書」，承認系爭
    土地確係渠借用余石碧之名義登記，余林等並同意將系爭
    土地全部歸還渠，並經余石碧之女即被告己○○、庚○○及
    丁○○３人簽名其上（表示知悉及同意），僅因余石碧之子
    余君榮早已於87年７月４日死亡，未得其繼承人即乙○○、
    戊○○、甲○○及丙○○簽名同意，嗣余林亦於92年５月
    25日死亡，致未完成移轉登記等事實，業據被告庚○○及己○○到場自認屬實，並同意照原告之請求，將系爭土地移轉
    予原告，且有原告提出之「借用名義承購農地契約書」影本
    、「承諾書」影本、系爭土地之登記謄本及臺灣士林地方法
    院90年度重訴字第0235號民事判決影本各１件在卷可資佐證
    ，並經代書子○○到場證述「借用名義承購農地契約書」確
    實係渠所代書，被告丁○○亦承認「承諾書」上其簽名為真
    正（故該文書應為真正無誤），原告之主張自堪信為真實。
    至被告丁○○、乙○○、戊○○及甲○○雖否認(１)余石碧
    與原告等人於82年６月19日所簽訂之「借用名義承購農地契
    約書」及(２)余林於89年10月５日所立之「切結書」為真
    正云云（詳見上三、之(二)所載），不惟與被告庚○○及己○○所自認者不符，且與現存之證據完全不符，顯係伊等臨
    訟信口開河，純屬訴訟技巧之利用而已，全足不採。
五、按借名登記契約，謂當事人約定一方（借名者）經他方（出
    名者）同意，而就屬於一方現在或將來之財產，以他方之名
    義，登記為所有人或其他權利人之契約，乃無名契約；又借
    名登記契約，乃著重在當事人間之信任關係，其性質與委任
    契約類同，故契約當事人間之權利義務，除應先依雙方之契
    約內容而定外，契約未約定者，得類推適用委任之規定（參
    見詹森林著「借名登記契約之法律關係」，原載於台灣本土
    法學雜誌第43期，嗣收於「民事法理與判決研究(五)第75頁
    至第85頁）。而「委任契約當事人之任何一方，得隨時終止
    委任契約。」、「委任關係因當事人一方死亡、破產或喪失
    行為能力消滅。但契約另有訂定或因委任事務之性質不能消
    滅者，不在此限。」民法第0549條第１項、第0550條分別定
    有明文。本件原告既係將系爭土地登記在被告等之被繼承人
    余石碧名下，屬借名登記性質；余石碧基於借名登記契約，
    對原告自負有返還系爭土地之義務。因余石碧業已死亡，該
    借名登記契約當然終止；而被告己○○、庚○○及丁○○３
    人為余石碧之女，被告乙○○、戊○○、甲○○及丙○○４
    人為余石碧之長子余君榮之子女，又余石碧死亡後，其妻余
    林亦於93年５月25日去世，依法應由被告７人共同繼承余
    石碧之權利義務（依民法第1140條規定，乙○○等４人係代
    位繼承其父余君榮之應繼分）。被告等人既繼承余石碧之權
    利義務，自對原告負有返還系爭土地之義務；詎迭經原告請
    求，被告等人均置之不理，從而原告依借名登記契約及繼承
    之法律關係，訴請判命被告等應就附表所示15筆土地辦理繼
    承登記後，將之移轉為原告所有，自屬正當，應予准許。
六、訴訟費用66,043元，依民事訴訟法第85條第２項之規定，應
    由敗訴之被告連帶負擔，爰一併確定其數額如主文第２項所
    示。
七、本件結論已明，兩造其餘之攻擊防禦方法（尤其被告丁○○
    、乙○○、戊○○及甲○○４人其餘之抗辯）及舉證，已與
    結論無關，故不再一一論究，併予敘明。
八、據上論結，本件原告之訴為有理由，依民事訴訟法第0385條
    第１項前段、第85條第２項，判決如主文。
中    華    民    國    99    年    4     月    7    日
                  民事庭法      官  林金發
以上正本係照原本作成。
如不服本判決，應於本判決送達後20日內向本院提出上訴狀，並
繳納上訴判判費，上訴於臺灣高等法院。
中    華    民    國    99    年    4     月    7     日
                        法院書記官  莊國南
附表：
┌──┬─────────────────────┬──┬────┬────┐
│    │土          地            坐            落│    │面    積│        │
│編號├───┬────┬────┬───┬───┤地目├────┤權利範圍│
│    │縣  市│鄉鎮市區○地    段○○  段│地  號│    │平方公尺│        │
├──┼───┼────┼────┼───┼───┼──┼────┼────┤
│ １ │臺北縣│ 瑞芳鎮 ○○○○段│烏塗窟│  1-2 │ 旱 │    635 │全    部│
├──┼───┼────┼────┼───┼───┼──┼────┼────┤
│ ２ │臺北縣│ 瑞芳鎮 ○○○○段│烏塗窟│  1-3 │ 旱 │    878 │全    部│
├──┼───┼────┼────┼───┼───┼──┼────┼────┤
│ ３ │臺北縣│ 瑞芳鎮 ○○○○段│烏塗窟│  1-4 │ 旱 │   4573 │全    部│
├──┼───┼────┼────┼───┼───┼──┼────┼────┤
│ ４ │臺北縣│ 瑞芳鎮 ○○○○段│烏塗窟│  2-2 │ 旱 │    131 │全    部│
├──┼───┼────┼────┼───┼───┼──┼────┼────┤
│ ５ │臺北縣│ 瑞芳鎮 ○○○○段│烏塗窟│  2-3 │ 旱 │    761 │全    部│
├──┼───┼────┼────┼───┼───┼──┼────┼────┤
│ ６ │臺北縣│ 瑞芳鎮 ○○○○段│柴寮子│  79  │ 田 │    116 │全    部│
├──┼───┼────┼────┼───┼───┼──┼────┼────┤
│ ７ │臺北縣│ 瑞芳鎮 ○○○○段│柴寮子│  82  │ 田 │   1,95 │全    部│
├──┼───┼────┼────┼───┼───┼──┼────┼────┤
│ ８ │臺北縣│ 瑞芳鎮 ○○○○段│柴寮子│  84  │ 田 │    223 │全    部│
├──┼───┼────┼────┼───┼───┼──┼────┼────┤
│ ９ │臺北縣│ 瑞芳鎮 ○○○○段│柴寮子│  85  │ 田 │  1,639 │全    部│
├──┼───┼────┼────┼───┼───┼──┼────┼────┤
│ 10 │臺北縣│ 瑞芳鎮 ○○○○段│柴寮子│  86  │ 田 │    107 │全    部│
├──┼───┼────┼────┼───┼───┼──┼────┼────┤
│ 11 │臺北縣│ 瑞芳鎮 ○○○○段│柴寮子│ 86-1 │ 田 │    189 │全    部│
├──┼───┼────┼────┼───┼───┼──┼────┼────┤
│ 12 │臺北縣│ 瑞芳鎮 ○○○○段│柴寮子│ 86-2 │ 田 │    369 │全    部│
├──┼───┼────┼────┼───┼───┼──┼────┼────┤
│ 13 │臺北縣│ 瑞芳鎮 ○○○○段│柴寮子│ 86-3 │ 田 │    179 │全    部│
├──┼───┼────┼────┼───┼───┼──┼────┼────┤
│ 14 │臺北縣│ 瑞芳鎮 ○○○○段│柴寮子│ 86-4 │ 田 │    485 │全    部│
├──┼───┼────┼────┼───┼───┼──┼────┼────┤
│ 15 │臺北縣│ 瑞芳鎮 ○○○○段│柴寮子│86-10 │ 田 │    611 │全    部│
└──┴───┴────┴────┴───┴───┴──┴────┴────┘

司法院資訊處製作；財團法人民間司法改革基金會備份。
